臺灣臺北地方法院民事判決　　　　　　　95年度訴字第9459號
原　　　告　己○○
訴訟代理人　蕭佳灶律師
被　　　告　甲○○
訴訟代理人　徐原本律師
被　　　告　乙○○
訴訟代理人　顏光嵐律師
複　代理人　董晴嵐律師
　　　　　　陳志偉律師
被　　　告　庚○○
　　　　　　丙○○
　　　　　　　　　　　　樓
　　　　　　丁○○
上列 3人共　許巍騰律師
同訴訟代理　李怡卿律師
人
被　　　告　戊○○　　住台北縣汐止市○○路28巷12號9樓（
上列當事人間侵權行為損害賠償事件，本院於民國96年3 月1 日
言詞辯論終結，茲判決如下：
    主      文
原告之訴及假執行之聲請均駁回。
訴訟費用由原告負擔。
    事實及理由
壹、程序方面：
    本件被告戊○○未於言詞辯論期日到場，核無民事訴訟法第
    386 條所列各款情形，爰依原告之聲請，由其一造辯論而為
    判決。
貳、實體方面：
一、原告起訴主張略以：
（一）被告甲○○為聯揚資產管理有限公司及聯揚投資顧問有限
      公司（以下稱聯揚集團）之投資部副總，被告庚○○、丁○○則分別為群華證券投資顧問股份有限公司（以下稱群
      華集團）董事長及總裁，被告戊○○、丙○○分別為群達
      資產管理股份有限公司、群達投資顧問股份有限公司（以
      下稱群達集團）之執行副總及資深顧問，被告乙○○為希
      望工程股份有限公司（以下稱希望工程公司）董事，聯揚
      集團、群華集團及群達集團係以群華集團為控管公司之分
      工體系。
（二）被告等明知有價證券之買賣，不得有虛偽、詐欺或其他足
      致他人誤信之行為，又有價證券之募集與發行，非經主管
      機關核准或向主管機關申報生效後，不得為之，而前開3
      集團公司登記之營業項目均不包括經營證券商之經紀業務
      ，亦未經主管機關核准許可發給執照，不得經營證券業務
      ，詎上開集團竟推派被告甲○○於民國93年1 月31日向伊
      推銷由被告乙○○擔任董事之希望工程公司在美國NASDAQ
      OTCBB 掛牌之C&D PRODUCTION INC. 股票（以下稱系爭股
      票），告稱系爭股票將作價到美金4 元至5.8 元，並會讓
      投資者在美金3 元安全下車，被告乙○○並在92年尾牙期
      間利用群華集團在公司向同仁作簡報時亦為同一陳述，致
      伊誤信為真，遂於93年1 月31日以每股新台幣58元之價格
      購買系爭股票2 萬股，被告甲○○並對伊佯稱系爭股票為
      限制股股票，於93年3 月會發放股票，同年9 月會解除限
      制，解除限制後即可在美金3 元下車。嗣於93年2 、3 月
      間群華集團爆發販售機電聯企業股份有限公司（以下稱機
      電聯公司）股票，觸犯證券交易法、詐欺等案件，經臺灣
      臺北地方法院檢察署提起公訴，前開集團遂不敢印製股票
      ，遲至同年5 月間始交付股票，至同年9 月對伊稱須至10
      月時才能解除限制，至10月時又稱至年底時才能解除限制
      ，到年底時又稱94年年初始能解除限制，嗣伊於94年2 月
      時向該公司查詢時，發現該公司早已人去樓空，伊始知受
      騙。
（三）被告等以詐欺及違反證券交易法等方法，使伊受騙而購入
      系爭股票，現系爭股票每股僅餘美金1 、2 毛之價值，甚
      至可能已經下市，使伊受有新台幣116 萬元之損害，爰依
      民法第184 條第1 項後段、第2 項、第185 條第1 項之規
      定提起本件訴訟等語。並聲明：1.被告應連帶給付原告新
      台幣116 萬元，及自起訴狀繕本送達翌日起至清償日止，
      按年息5%計算之利息。2.願供擔保，請准宣告假執行。
二、被告方面之答辯。
（一）被告甲○○部分：
    1.原告於95年12月4 日言詞辯論期日時自承其於93年3 、4
      月間即知悉受到詐騙，而依民法第197 條第1 項之規定，
      因侵權行為所生之損害賠償請求權，自請求權人知有損害
      及賠償義務人時起，2 年間不行使而消滅，而原告遲至95
      年8 月3 日始提起本件訴訟，業已逾2 年之消滅時效期間
      ，故其損害賠償請求權已罹於時效。
    2.原告購買系爭股票之事，原本係與辛○○接洽，嗣後才由
      伊接辦，而希望工程公司迄今仍在，舉凡投資皆有風險，
      尤其是投資股票風險尤大，自不能以購入之股票日後股價
      下跌，即認伊有何詐欺情事。
    3.本院94年度簡上字第193 號刑事判決雖判處伊罪刑，然該
      判決僅係認定伊違反證券交易法，並未認定伊有何詐欺犯
      行等語，資為抗辯。並聲明：原告之訴駁回。如受不
      利判決，願供擔保請准宣告免為假執行。
（二）被告庚○○、丙○○、丁○○部分：
    1.原告於95年12月4 日言詞辯論期日時自承其於93年3 、4
      月間即知悉受到詐騙，惟其遲至95年8 月3 日始提起本件
      訴訟，業已逾2 年之消滅時效期間，依民法第197 條第1
      項之規定，其損害賠償請求權已罹於時效。
    2.本件伊3 人均未參與向原告推銷系爭股票之事，難認伊3
      人有何對原告施用詐術之情事。
    3.同案被告甲○○固因未取得主管機關核准或向主管機關申
      報，而經營證券業務，致違反證券交易法第175 條之規定
      ，經本院以94年度簡上字第193 號判決有罪，然該判決並
      未認定甲○○於銷售系爭股票過程中有何施用詐術之情事
      ，而原告所舉臺灣臺北地方法院檢察署94年度偵字第8057
      號等起訴書，該案亦僅認為伊3 人等人就銷售機電聯公司
      股票之事涉有詐欺罪嫌，並未認定伊3 人有以詐欺方法銷
      售系爭股票等語，資為抗辯。並聲明：原告之訴駁回。
      如受不利判決，願供擔保請准宣告免為假執行。
（三）被告乙○○部分：
    1.原告於95年12月4 日言詞辯論期日時自承其於93年3 、4
      月間即知悉受到詐騙，惟其遲至95年8 月3 日始提起本件
      訴訟，業已逾2 年之消滅時效期間，依民法第197 條第1
      項之規定，其損害賠償請求權已罹於時效。
    2.伊並未向原告推銷系爭股票，縱使原告確有因受詐欺而購
      買系爭股票之情事，亦與伊無關。
    3.原告指稱其曾與伊碰面，伊於談話中對其宣稱公司營運狀
      況良好，並與中國大陸南方傳播公司洽談合作事宜，4 至
      5 年後公司股價有到50至60元之實力等語，惟伊於94年5
      月間並非希望工程公司之董事，且縱使伊確曾向原告告以
      上情，亦僅係對公司未來發展之客觀評估與預測，縱未來
      發展未如預期，亦不構成原告所指之詐欺情事。
    4.不論伊有無原告所指在92年尾牙期間曾利用群華集團在公
      司向同仁作簡報時表示系爭股票將作價到美金4 元至5.8
      元，並會讓投資者在美金3 元安全下車之情事，伊均僅自
      甲○○處間接聽聞此事，難謂伊有何詐騙情事等語，資為
      抗辯。並聲明：原告之訴暨假執行之聲請均駁回。如
      受不利判決，願供擔保請准宣告免為假執行。
（四）被告戊○○部分：
      被告戊○○未於言詞辯論期日到場，亦未提出書狀作何聲
      明、陳述。
三、原告主張前開聯揚集團、群華集團、群達集團等公司登記之
    營業項目均不包括經營證券商之經紀業務，亦未經主管機關
    核准或向主管機關申報生效得以募集與發行有價證券，惟任
    職聯揚集團投資部之被告甲○○仍銷售系爭股票予伊，由伊
    以新台幣116 萬元購買系爭股票2 萬股，嗣被告甲○○經本
    院以94年度簡上字第193 號刑事判決認其犯有違反證券交易
    法第175 條非經主管機關核准或向主管機關申報生效，而募
    集有價證券及非證券商不得經營證券業務而經營證券業務之
    犯行，判處有期徒刑4 月；被告庚○○、丁○○、丙○○、
    戊○○（起訴書誤載為壬○○，見本院卷第47頁之戶籍謄本
    ）因涉嫌違法銷售機電聯公司之股票，違反證券交易法第17
    5 條非經主管機關核准或向主管機關申報生效，而募集有價
    證券及非證券商不得經營證券業務而經營證券業務之罪嫌，
    經臺灣臺北地方法院檢察署檢察官於95年3 月6 日以94年度
    偵字第8057號、第12131 號、第12729 號提起公訴等情，此
    為被告所不爭執，並經證人即曾對原告銷售系爭股票之辛○○結證在卷（本院卷第160 頁至第162 頁），復有匯出匯款
    回條聯、委託書（本院卷第19、20頁）、起訴書（本院卷第
    82頁至第93頁）、判決書（本院卷第143 頁至第151 頁）在
    卷可佐，並經本院依職權調閱本院94年度簡上字第193 號刑
    事卷宗核閱屬實，堪認原告此部分主張為真實。
四、至原告主張被告等故意以背於善良風俗之方法，並違反保護
    他人之法律，致生損害於伊等情，則為被告所否認，並以前
    開情詞置辯，是本件之爭點應為：（一）原告所主張之侵權
    行為損害賠償請求權是否已罹於時效？（二）被告甲○○、
    乙○○、庚○○、丙○○、丁○○、戊○○是否應對原告負
    侵權行為損害賠償責任？茲分述如下：
（一）關於原告主張之侵權行為損害賠償請求權是否已罹於時效
      部分
    1.按因侵權行為所生之損害賠償請求權，自請求權人知有損
      害及賠償義務人時起，2 年間不行使而消滅，民法第197
      條第1 項前段定有明文。而所謂知有損害及賠償義務人之
      知，係指明知而言，如當事人間就知之時間有所爭執，應
      由賠償義務人就請求權人知悉在前之事實，負舉證責任，
      此有最高法院72年台上字第1428號判例意旨可資參照。
    2.本件原告於本院95年12月4 日言詞辯論期日時雖陳稱：93
      年3 、4 月間伊就知道他們公司已經出事了，當時伊就知
      道遭到詐騙了等語（見本院卷第66頁），惟原告嗣後陳稱
      ：伊的意思是93年3 、4 月時伊只是懷疑而已，公司當時
      還有正常營運，後來伊有去向被告求證，被告還說在93年
      5 、6 月份會把股票給伊，後來伊在93年5 、6 月時有問
      丙○○關於希望工程股票的事情，他還跟伊說這支股票很
      好，放著沒有關係，後來到了9 月份，都還沒有解除限制
      ，10月份又跟伊說到11月份，11月份又說要到94年1 月份
      ，所以當時伊僅止於懷疑，一直到94年2 月14日伊打電話
      去公司都沒有人了，伊才知道被詐騙了等語（見本院卷第
      181 頁反面），而原告於94年3 月22日具狀向臺灣臺北地
      方法院檢察署對被告等人提出背信、常業詐欺之刑事告訴
      ，經該署檢察官發交臺北市政府警察局中山分局查辦，原
      告於94年5 月9 日至該局製作筆錄時，陳稱：伊於93年1
      月30日購買系爭股票，甲○○向伊稱系爭股票於93年10月
      就可上美國AMX 市場，到93年10月時卻稱於94年年初才會
      上美國AMX 市場，到了94年年初又稱要到95年年底才會上
      美國AMX 市場，伊發現有異而前往該公司察看，發現該公
      司已人去樓空，顯然有意詐騙，伊才提出告訴等語，此經
      本院依職權調閱該署94年度他字第2149號、94年度偵字第
      12729 號偵查卷宗核閱屬實，與原告前開陳述內容互核一
      致，足徵原告所稱：93年3 、4 月間伊僅止於懷疑，一直
      到94年2 月14日伊發現該公司已人去樓空，伊才知道被詐
      騙了等語，應堪以採信。本件被告等既未另舉其他事證證
      明原告於93年3 、4 月即明知遭到詐騙，其主張原告之侵
      權行為損害賠償請求權已罹於時效乙節，尚難以採信。
（二）關於被告甲○○、乙○○、庚○○、丙○○、丁○○、戊○○是否應對原告負侵權行為損害賠償責任部分：
    1.按當事人主張有利於己之事實者，就其事實有舉證之責任
      ，民事訴訟法第277 條前段定有明文。又故意以背於善良
      風俗之方法，加損害於他人者，負損害賠償責任；違反保
      護他人之法律，致生損害於他人者，負賠償責任。但能證
      明其行為無過失者，不在此限。民法第184 條第1 項後段
      、第2 項固定有明文。惟關於違反善良風俗之故意加害行
      為，及違反保護他人之法律而侵害他人之權利或利益者，
      須加害行為與損害間有相當因果關係，行為人始須負損害
      賠償責任。又所謂相當因果關係，係以行為人之行為所造
      成之客觀存在事實，依經驗法則，可認通常均可能發生同
      樣損害之結果而言；如有此同一條件存在，通常不必皆發
      生此損害之結果，則該條件與結果並不相當，即無相當因
      果關係。
    2.經查，本件原告主張其以每股新台幣58元購買系爭股票2
      萬股，惟系爭股票每股現只餘約美金2 、3 毛之價值，甚
      或可能已經下市等語，縱使原告此部分主張屬實，然影響
      公司股票日後價格高低之因素眾多，諸如公司之財務狀況
      、經營階層之誠信、控制成本之能力、市場對於其所提供
      產品或服務之接受度、競爭者多寡、市場上特定人士操控
      股價等均屬之，1 家公司之股票股價往往隨著前開因素之
      變化而有所起伏、變動，是投資股票本即存在有相當程度
      之風險。本件縱使被告等曾對原告稱希望工程公司之前景
      看好，其股票股價有到每股美金4 元至5.8 元之實力，投
      資者可在美金3 元左右獲利了結出場等語，然此僅為渠等
      基於對希望工程公司之評估而為，僅能做為參考，原告既
      欲投資系爭股票，即應蒐集相關資料後謹慎評估投資之風
      險，依其評估之可行性，再決定其投資行為，並承擔投資
      之風險，縱使原告於購入系爭股票後，股價不漲反跌，致
      原告受有損失，僅憑此亦難遽認被告等有何對原告施用詐
      術之不法情事。至前開聯揚集團、群華集團及群達集團等
      公司雖有非證券商，且非經主管機關核准或向主管機關申
      報生效即募集與發行系爭股票、經營證券業務之違法情事
      ，然違法募集、發行股票與違法經營證券業務並非當然會
      發生所募集與發行之股票日後股價必然下跌之結果，兩者
      間並無相當因果關係，是縱使被告甲○○等有上開違法募
      集、發行股票與違法經營證券業務之情事，揆諸前開說明
      ，亦難認渠等就本件原告所受股價下跌之損失應負民法上
      侵權行為損害賠償責任。
五、綜上所述，本件依原告所提事證，尚無法認定被告等有何施
    用詐術之不法情事，及被告等違法募集、發行股票與違法經
    營證券業務之行為與原告購入系爭股票後股價下跌而受有損
    失間有何相當因果關係。從而原告依民法第184 條第1 項後
    段、第2 項、第185 條第1 項之侵權行為法則，請求被告連
    帶給付原告新台幣116 萬元，及自起訴狀繕本送達翌日起至
    清償日止，按年息5%計算之利息，為無理由，應予駁回。原
    告之訴既經駁回，其假執行之聲請已失所附麗，應併予駁回
    。
六、本件事證已臻明確，兩造其餘攻擊或防禦方法，經本院審酌
    後，認均與本件之結論無涉，茲不再一一論述，併予敘明。
七、據上論結：本件原告之訴為無理由，依民事訴訟法第385 條
    第1 項前段、第78條，判決如主文。
中　　華　　民　　國　　96　　年　　3 　　月　　22　　日
                  民事第一庭法　官　蔡和憲
以上正本係照原本作成。
如對本判決上訴，須於判決送達後20日內向本院提出上訴狀。
中　　華　　民　　國　　96　　年　　3 　　月　　22　　日
                            書記官  吳文雄
